【裁判字號】    98,訴,100
【裁判日期】    980710
【裁判案由】    損害賠償
【裁判全文】
臺灣臺北地方法院民事判決               98年度訴字第100號
原      告  丙○○
被      告  乙○○
上列當事人間損害賠償事件，本院於民國九十八年六月二十三日
言詞辯論終結，判決如下：
    主  文
原告之訴及假執行之聲請均駁回。
訴訟費用由原告負擔。
    事  實
甲、原告方面：
一、聲明：(一)被告應給付原告新臺幣（下同）五十二萬六千三百
    九十二元及自起訴狀繕本送達翌日（即民國九十七年八月二
    十六日）起至清償日止，按年息百分之五計付之利息；(二)願
    供擔保請准宣告假執行。
二、陳述略稱：
  (一)緣兩造均為祭祀公業高子綿祖（下稱祭祀公業）之派下員，
    而祭祀公業下分派源房、派象房、派從房‧‧‧等共二十三
    房（下稱系爭二十三房），而其中派省房有祭祀標南祖、標
    寬祖，原告即屬派省房標寬祖之大房子孫（標寬祖下有三房
    ），至於被告則係標寬祖之二房子孫。系爭二十三房，分別
    由各房之派下員推舉該房房長，並授權委託各房房長管理公
    業事務，而原告所屬之派省房，推舉被告為房長。
  (二)八十五年間，祭祀公業將所屬房產出租並收取租金達每年五
    千餘萬元，旋經祭祀公業決議就前揭租金，於每年六月及十
    二月，每次依系爭二十三房每房各發放四十二萬元之祖墳維
    修費（含稅百分之六），即依「房數」分配；另再依派下員
    「人數」，每人發放二萬四千元之自強聯誼活動費（含稅百
    分之六），有派下全員大會資料為證。是原告所屬派省房每
    次可受領祭祀公業核發之祖墳維修費四十二萬元，經平均分
    配於派省房之標南祖、標寬祖，各可得二十一萬元（含稅百
    分之六），再由標寬祖下之三房平均分配，每房應各分得七
    萬元（含稅百分之六），此業經祭祀公業管理人甲○○到庭
    證實「派萃房」（系爭二十三房之一）即係依此方式分配。
    被告辯稱「派省房」內部並未特別決議按分支為單位分配祖
    墳維修費，不符事實，惟此部分決議並沒有書面。
  (三)被告經推舉受任為派省房房長，未依祭祀公業決議以「房數
    」分配之方式分配祖墳維修費，而逕以派省房派下員「人數
    」三十六人為分母，平均分配系爭祖墳維修費四十二萬元，
    致原告所屬之大房僅分得二萬一千九百三十四元（已扣稅百
    分之六），原告及原告兄長高清旭各僅分得一萬零九百六十
    七元（已扣稅百分之六），然若依祭祀公業規定之方式分配
    ，原告所屬大房每次應可分得七萬元（未稅），扣稅後為六
    萬五千八百元，是與實際領取相差四萬三千八百六十六元，
    以一年分配兩次、自八十五年六月起至九十七年六月止，原
    告所屬大房以十二年計算，共短少分配達一百零五萬二千七
    百八十四元，則原告與兄長高清旭自應各分得五十二萬六千
    三百九十二元。
  (四)被告所提各房祖墳維修費分派方式表並非真實，按房數分配
    應占十三房，人數分配占十房，被告於九十六年十一月七日
    亦承認分配錯誤，欲重新以派省房三十七世計二十七房為分
    配對象，業據提出被告製作用以協商之分配表一紙為據，惟
    原告堅持仍應按派省房分支房數分配，是未能達成協議。被
    告受原告委任管理公業事務，卻意圖損害原告之權益，故意
    未依祭祀公業規定分配祖墳維修費，致原告受有前揭金額之
    損害，爰依民法第一百八十四條規定，請求被告賠償系爭短
    少分配之祖墳維修費。
三、證據：聲請傳訊證人甲○○，向祭祀公業調閱祭祀公業規約
    書與派下系統表，並提出祭祀公業管理委員會收支預算表影
    本一份、費用分配表影本一份、原告戶籍謄本一份、被告製
    作協商分配表一份、子綿通訊影本三份、派下全員大會資料
    一份為證。
乙、被告方面：
一、聲明：(一)如主文所示；(二)如受不利判決，願供擔保請准免為
    假執行之宣告。
二、陳述略稱：
  (一)祭祀公業規約並未明文規定應如何發放系爭祖墳維修費，八
    十三年間祭祀公業始決議於每年六月及十二月各發放一次祖
    墳維修費，其發放之方式以原本創立之「房數」即二十三房
    平均分配，並未決議規定系爭二十三房之分支亦應以「房數
    」分配，因不是每年都會修繕祖墳，故除實際用作祖墳維修
    之金額外，在無各房所屬派下員之特別決議下，均由各房長
    依慣例按其所屬房別以下之各派下員人數，平均分配予各派
    下員。兩造所屬之派省房，其下所屬派下員並未特別決議分
    配方法，故基於祖墳維修費亦係祭祀公業之祀產，為派下員
    公同共有，被告自祖墳維修費發放起迄今，均依派省房所屬
    分支以下派下員人數平均發放，對於此種分配方式，除原告
    外無人異議，原告主張祖墳維修費應再以分支之房數而非人
    數分配，並無依據，被告既無故意或過失行為，亦無違反公
    序良俗、強行規定，自不負民法侵權行為責任。
  (二)原告多年以來已領取其應分得之祖墳維修費，而觀以系爭二
    十三房分支有按房數、亦有按派下員人數分配者，其中按房
    數分配占十三房，依派下員人數分配占十房，兩造間雖就此
    議案於九十六年十一月七日進行協商，惟被告基於善意於協
    商會中所擬定，願代原告與其他派下員協商之分配表，遭原
    告否決反對，被告自無代原告與其他派下員再進行協商之必
    要，該分配表亦無確定效力。除非原告得舉證證明派省房之
    所屬全體派下員有特別決議通過祖墳維修費「應再按派省房
    以下分支為單位作分配」，否則原告之主張顯無理由。
  (三)退步言，若認原告侵權行為之主張有理由，原告請求八十五
    年六月至九十七年六月間少分配金額之損失，已逾民法第一
    百九十七條第一項所規定侵權行為消滅時效，被告得主張時
    效抗辯。
三、證據：提出派下員人數統計表一份、系統圖二紙、派省房九
    十二年至九十六年祖墳維修費簽收單影本三十二紙、祭祀公
    業規約書影本一份、派下員名冊影本一份、支付明細影本一
    份、各房祖墳維修費分派方式一份為證。
    理  由
一、原告主張意旨略以：兩造均為祭祀公業派下員，祭祀公業分
    二十三房，原告與被告分別為派省房標寬祖之大房子孫與二
    房子孫，被告並為派省房之房長，祭祀公業每半年核發四十
    二萬元祖墳維修費予派省房，應由派省房下之標寬祖與標南
    祖各分二十一萬元，派省房標寬祖下之三房應各分得七萬元
    ，原告與原告兄長高清旭為大房子孫，應各分得三萬五千元
    ，扣稅後為三萬二千九百元，然被告卻以派省房派下員人數
    共三十六人為由，依人數均分每半年核發之祖墳維修費四十
    二萬元，致原告每半年扣稅後僅分得一萬零九百六十七元，
    自八十五年六月以來，原告短收祖墳維修費五十二萬六千三
    百九十二元，故依侵權行為法律關係請求被告賠償等語。
二、被告答辯意旨則以：祭祀公業每半年核發四十二萬元祖墳維
    修費予派省房固屬事實，但祭祀公業規約並未明文規定系爭
    二十三房各房應如何發放系爭祖墳維修費，更未決議系爭二
    十三房之分支亦應以「房數」分配，實際上系爭二十三房之
    分支就祖墳維修費，有按房數分配，亦有按派下員人數分配
    者，其中按房數分配占十三房，依派下員人數分配占十房，
    被告曾提出折衷方案之分配表，希望協調解決，但原告不同
    意，原告既無法舉證證明派省房之所屬全體派下員有特別決
    議通過祖墳維修費「應再按派省房以下分支為單位作分配」
    ，主張即無理由，被告亦提出時效抗辯等語置辯。
三、兩造對於下列事項不爭執：(一)祭祀公業下分系爭二十三房，
    原告與被告均係派下員，且同屬派省房其下標寬祖分支之子
    孫，派省房下有標南祖、標寬祖二房，而標寬祖下有三房，
    原告為派省房標寬祖之大房子孫，被告為標寬祖之二房子孫
    ，被告為派省房之房長，派省房派下員共有三十六名；(二)祭
    祀公業自八十五年起，每年六月、十二月各發放一次祖墳維
    修費、自強聯誼活動費，且依公業決議祖墳維修費係按原本
    創立之房份平均分配，每房發放四十二萬元，扣除百分之六
    稅額後，實發金額為三十九萬四千八百元；(三)被告向來係按
    派省房派下員人數三十六名之方式，按人數平均分配祖墳維
    修費予派省房各派下員。兩造爭執重點在於：(一)被告就祖墳
    維修費按派省房下所屬派下員人數平均發放，是否對原告構
    成侵權行為，而應負賠償責任？(二)倘被告構成侵權行為，原
    告之請求權是否已罹於二年或十年時效未行使而消滅？爰就
    上揭爭點說明如后。
四、被告就祖墳維修費按派省房下所屬派下員人數平均發放，未
    違反祭祀公業規約，原告復無法證明派省房內曾決議應按派
    省房以下分支為單位分配祖墳維修費，原告請求無理由：
  (一)關於祭祀公業規約就祖墳維修費之發放有無規定，祭祀公業
    管理人即證人甲○○於九十八年四月十四日言詞辯論期日證
    稱：「（問：提示祭祀公業函，是否證人覆函並檢附規約全
    文及派下系統表？覆函稱祖墳修繕費於各房房內由各房房長
    或所屬派下員自行決定，有無明文依據？或係慣例？）確實
    有覆函，關於祖墳修繕費的問題，是依慣例，第一次管理委
    員會開會時，各房的房代表來開會所做成的祖墳修繕費發放
    ，就按房分，由各房自行處理，各房內部怎麼分配，我們沒
    有過問或做成決議，有些房是祖墳修繕費累積到一定數額才
    動用，我們沒有細部規範。」、「（問：證人是否屬於派萃
    房？派萃房之祖墳維修費是如何分配？派下有無其他房就祖
    墳維修費部分，與派省房採相同之分配方式者？）我們是派
    萃房，我們也是內部開會做成決定，我們是以房來處理，不
    是以人數處理；現有的二十三房內，有用房分的也有用人頭
    分的，如果我沒有記錯的話，派鳩房是照人頭分，他們是按
    照派下員分，人頭就是按照派下員分的。」、「（問：之前
    你有無說應該照房分？）沒有。原告可能誤解我的意思，我
    的意思是公業按房分，至於房內是要按房分或人頭分或其他
    方式，他們自行決定。」（參本院卷第一二九頁背面）。
  (二)按當事人主張有利於己之事實者，就其事實有舉證之責任，
    民事訴訟法第二百七十七條前段定有明文。經查：(1)根據前
    揭證人甲○○之證言，原告所提出派下全員大會資料，以及
    祭祀公業函覆本院之規約書內容（參本院卷第八十一頁），
    足見關於祖墳維修費之發放，系爭二十三房各房的房代表雖
    曾開會決議就二十三房按房分，但各房內部如何分配，並無
    任何決議，係任由各房內部自行處理，而規約內容則無任何
    關於祖墳維修費之發放規定，從而被告就祖墳維修費按派省
    房下所屬派下員人數平均發放，並無違反祭祀公業之規約或
    決議；(2)證人甲○○雖證稱其所屬派萃房關於祖墳維修費之
    分配，經房內內部開會決議照房分，然原告無法證明派省房
    內部有相同之開會與決議，從而派萃房內部如何分配祖墳維
    修費，尚不足為有利原告之證明；(3)原告雖以被告曾另提出
    折衷方案之分配表，希望協調解決，欲佐證被告分配有誤心
    虛云云，然如前所述，系爭二十三房各房內部如何分配祖墳
    維修費，乃各房內部自行決定之事項，被告身為派省房房長
    ，面對祖墳維修費按房分或按派下員人數分之爭議，提出折
    衷方案希望獲得全體房內三十六名派下員共識，應屬合情合
    理，自難以此作為被告分配有誤之依據；(4)綜上，被告基於
    派下員平等原則，按房內派下員人數分配祖墳維修費，既未
    違反祭祀公業規約，原告復無法依前揭民事訴訟法第二百七
    十七條前段規定，證明派省房內曾決議應按派省房以下分支
    為單位分配祖墳維修費，從而原告請求並無理由。
五、綜上所述，原告基於侵權行為法律關係，請求被告給付原告
    五十二萬六千三百九十二元及自起訴狀繕本送達翌日（即九
    十七年八月二十六日）起至清償日止，按年息百分之五計付
    之利息，其請求為無理由，不應准許，應予駁回。原告之訴
    既經駁回，假執行之聲請失所附麗，應併予駁回。
六、兩造之其餘攻擊防禦方法及其他爭點，於本件判決結果無影
    響，爰不一一論列，附此說明。
七、據上論結，本件原告之訴為無理由，依民事訴訟法第七十八
    條，判決如主文。
中    華    民    國    98    年    7     月    10    日
                  民事第一庭    法  官  文衍正
以上正本係照原本作成。
如對本判決上訴，須於判決送達後20日內向本院提出上訴狀。
中    華    民    國    98    年    7     月    10    日
                                書記官  潘惠敏


司法院資訊處製作；財團法人民間司法改革基金會備份。
